臺灣士林地方法院民事判決
110年度訴字第489號
原      告  呂晨頤  
訴訟代理人  林盛煌律師
            邱姝瑄律師
被      告  呂欣霓  
            李清美  
共      同
訴訟代理人  吳兆原扶助律師
上列當事人間請求清償借款事件，本院於民國111年1月20日言詞
辯論終結，判決如下：
    主  文
原告之訴駁回。
訴訟費用由原告負擔。
    事實及理由
壹、按訴狀送達後，原告不得將原訴變更或追加他訴，但請求之
    基礎事實同一者，不在此限，民事訴訟法第255 條第1 項第
    2 款定有明文。本件原告呂晨頤原以呂欣霓、李清美為相對
    人，主張呂欣霓、李清美共同向原告借款但未清償，而向本
    院聲請支付命令，惟經本院形式審查後認無法釋明原告與李
    清美間存有債權債務關係，而僅准予核發對呂欣霓之支付命
    令，嗣因呂欣霓於法定期限內就支付命令提出異議，是原告
    對呂欣霓聲請支付命令部分經視為提起民事訴訟；嗣原告於
    訴訟中追加李清美為被告，而請求呂欣霓、李清美負連帶清
    償責任；經核原告訴之追加前、後，均係基於主張呂欣霓、
    李清美共同向原告借款之同一基礎事實，與前揭規定尚無不
    合，程序上應予准許。　　
貳、原告起訴主張：
一、原告呂晨頤為被告李清美之女兒、被告呂欣霓之姑姑，緣被
    告李清美、呂欣霓以購買不動產有資金需求為由，前於民國
    109年3月向原告借款新台幣（下同）100萬元，其中10萬元
    由被告指定原告逕開立金額為10萬元之支票（票號00000000
    ）交予房屋仲介，剩餘90萬元則指定匯入被告呂欣霓名下之
    台北橋郵局帳戶（帳號00000000000000）。原告考量借款人
    為母親及姪女，故借款當初除表示不會收取利息外，亦未詳
    細約定還款時間，惟被告李清美卻於與原告生有口角爭執時
    ，脫口向原告表示不用冀望被告所借100萬元會歸還予原告
    ，原告無奈之下只好於109年10月8日委託律師發函定期限催
    告被告還款，並以被告收到上開催告函（收函日期為109年1
    0月8日）後一個月（即109年11月8日）起算法定遲延利息。
    又當初被告二人係明示對原告負全部給付之責任，其等自應
    負連帶清償責任。為此，爰依兩造間之消費借貸關係，提起
    本件訴訟。
二、對被告抗辯所為之陳述：被告以其等所提出之臉書對話截圖
    訊息中有「圓夢」、「留了間房間給妳」等語，即抗辯本件
    100萬元頭期款係原告所贈與，乃斷章取義之舉，另被告聲
    請傳訊之證人謝錦釵所證述之內容前後矛盾，亦不足作為贈
    與事實存在之證明；且由原告與被告間之金流紀錄暨存摺記
    錄以觀，原告以不同方式支出100萬元之行為，顯與一般經
    驗法則下進行「贈與」行為之方式不符，反而較貼近一般人
    為保留金流狀態以為「借款」關係證明之情形，又原告聲請
    傳訊之證人邱志慧，雖未親耳聽聞被告表示有向原告借款之
    情，惟證人邱志慧所述對比本件100萬元之金流狀態，係屬
    相符，允為可採之詞。
三、聲明：被告呂欣霓、李清美應連帶給付原告100萬元，及自1
    09年11月8日起至清償日止，按年息5%計算之利息。
參、被告則辯稱：
一、被告否認與原告間有100萬元消費借貸關係之合意，亦未向
    原告明示負連帶清償責任，原告迄未舉證證明雙方有借貸意
    思表示合致，僅空言泛稱借貸100萬元予被告，並無理由。
    原告聲請傳訊之證人邱志慧於審理中所為證述，均為原告單
    方面告知之內容，並未親自見聞原、被告就案爭款項之合意
    內容及過程，不得據此認定原、被告有借款之事實；遑論本
    件原告主張被告二人向其借貸100萬元，且被告二人明示對
    原告負連帶清償責任云云，惟證人邱志慧證稱原告僅向其表
    示借款予被告李清美一人，足見原告主張之事實與證人邱志
    慧之證述歧異，顯不實在。　
二、本件款項實為原告「贈與」被告購屋之用，原告為被告李清
    美之女兒，當知其母親於109年購屋時已高齡78歲、無業、
    長年租屋且經濟狀況甚差，若非贈與購屋款項，被告李清美
    不可能購買該屋，因此原告為使李清美可安享晚年並與祖孫
    有安生立命之處，贈與被告100萬元用於購買系爭1樓不動產
    ，此有原告於109年5月13日傳訊予訴外人呂澄庚即被告呂欣
    霓之弟之臉書訊息內容及證人謝錦釵之證述可證，不容原告
    空言否認。
三、聲明：原告之訴駁回；如受不利判決，願供擔保，請准宣告
    免為假執行。
肆、得心證之理由：
一、查原告呂晨頤為被告李清美之女兒、被告呂欣霓之姑姑，原
    告於109年3月交付被告100萬元（下稱系爭款項），包括開
    立金額10萬元之支票予系爭不動產之房屋仲介，及於109年3
    月19日匯入90萬元至被告呂欣霓之帳戶等情，為兩造所不爭
    執，並有原告提出之支票兌現網銀紀錄截圖、網銀匯款紀錄
    截圖，及被告呂欣霓之郵局存摺影本等件（見本院訴字卷第
    40至46頁）附卷可稽，此部分之事實堪信為真。　　　　
二、原告主張其交付系爭款項係因被告共同向原告借款，為被告
    所否認，並以前詞置辯。經查：　　
㈠、按「當事人主張有利於己之事實者，就其事實有舉證之責任
    。」，民事訴訟法第277 條前段定有明文。次按「稱消費借
    貸者，謂當事人一方移轉金錢或其他代替物之所有權於他方
    ，而約定他方以種類、品質、數量相同之物返還之契約。當
    事人之一方對他方負金錢或其他代替物之給付義務而約定以
    之作為消費借貸之標的者，亦成立消費借貸。」，民法第47
    4 條另有明文；又「按當事人主張有金錢借貸關係存在，須
    就其發生所須具備之特別要件即金錢之交付與借貸意思表示
    相互一致負舉證責任。而交付金錢之原因多端，或為買賣，
    或因其他之法律關係而為交付，非謂一有金錢之交付，即得
    推論授受金錢之雙方當然為消費借貸關係。」（最高法院98
    年度台上字第1706號判決意旨參照）、「金錢之交付並不當
    然成立消費借貸契約，當事人主張金錢消費借貸契約存在，
    應就借貸意思表示合致及借款業已交付之事實，負舉證責任
    。」（最高法院107年度台上字第2320號判決意旨參照）。
㈡、本件原告主張系爭款項係被告向原告之借款，而請求被告負
    清償借款之責，為被告所否認，依法應由原告就所主張上開
    權利存在之事實，負舉證責任。經查：
１、原告聲請傳訊之證人邱志慧於審理中證稱：伊與原告認識超
    過20年，原告常常跟伊講述她與媽媽間之互動情形；伊與原
    告之母親李清美即呂媽媽最近一次見面大約是在109 年5 、
    6 月份左右在呂媽媽住進新房子之後見過一、兩次，之前不
    常見；因為原告有跟伊說她媽媽買了一個房子，這個房子伊
    覺得滿便宜的，地點也不錯，所以伊想去看看，之前原告問
    過伊這個房子的地點跟價錢，伊有跟她說還不錯，所以她買
    的時候伊就想去看看，伊當時有問她說這個房子的錢是怎麼
    處理的，因為伊知道她媽媽的經濟狀況並不好，原告有跟伊
    說她先借她媽媽100 萬元，等她媽媽有錢的時候再還給她；
    上述伊所證述之內容，都為原告對伊所說之內容，伊未曾當
    場聽到或看到原告與被告李清美或呂欣霓討論購買系爭不動
    產款項之內容，也沒有當場聽到或看到原告和被告李清美或
    呂欣霓討論購屋款項，被告李清美或呂欣霓沒有向伊說過她
    們曾經向原告借錢等語（見本院訴字卷第134至137頁），可
    知證人邱志慧證述兩造間就系爭款項存有消費借貸關係乙情
    ，乃單純聽聞原告之言詞而來，對於兩造間是否確有消費借
    貸關係，並未親聞其過程，自難據為認定兩造間有消費借貸
    事實之依據。而原告雖復主張：證人邱志慧所述對比系爭款
    項之金流狀態，係屬相符，原告以不同方式支出100萬元之
    行為，顯與一般經驗法則下進行「贈與」行為之方式不符，
    反而較貼近一般人為保留金流狀態以為「借款」關係證明之
    情形云云，惟查無論原告係以支票或匯款方式、一次或分次
    支付100萬元，都會留存金流紀錄，原告前揭所述洵屬無據
    ，亦無從據而推論證人邱志慧之證述為可採。據上，本件原
    告主張兩造間有消費借貸關係，所舉證據不足證明其說，難
    認可信。
２、至原告另質稱被告未能舉證所辯系爭款項係原告所「贈與」
    乙節，按「民事訴訟如係由原告主張權利者，應先由原告負
    舉證之責；若原告先不能舉證，以證實自己主張之事實，則
    被告就其抗辯事實即令不能舉證，或其所舉證據尚有疵累，
    亦應駁回原告之請求。」（最高法院107年度台上字第2320
    號判決意旨參照），本件原告就其應負舉證責任之權利存在
    事實既未能盡舉證之責，無論被告就所抗辯事實之舉證是否
    完足，無從逕認原告之主張即為可採，原告所質此節，不足
    推翻前揭認定。
三、綜上所述，原告主張兩造就系爭款項有消費借貸關係，而請
    求被告清償借款，其訴為無理由，應予駁回。
四、本件判決基礎已臻明確，兩造其餘攻防方法及訴訟資料經斟
    酌後，核與判決結果不生影響，不另一一論述。
五、據上論結，原告之訴為無理由，依民事訴訟法第78條，判決
    如主文。
中　　華　　民　　國　　111   年　　1　　 月　  28    日
                  民事第二庭  法  官  孫曉青
以上正本係照原本作成。
如對本判決上訴須於判決送達後20日內向本院提出上訴狀。如委
任律師提起上訴者，應一併繳納上訴審裁判費。
中　　華　　民　　國　　111   年　　1　　 月　  28    日
                              書記官  曾琬真